臺灣苗栗地方法院刑事判決　　　　　　　 93年度易字第258號
公　訴　人　臺灣苗栗地方法院檢察署檢察官
被　　　告　丙○○
　　　　　　戊○○
　　　　　　庚○○
　　　　　　辛○○
　　　　　　　　　　巷2號
　　　　　　壬○○
　　　　　　　　　　98號
　　　　　　癸○○
共　　　同
指定辯護人　劉惠利律師
上列被告因違反國家安全法等案件，經檢察官提起公訴（92年度
偵字第4589號），本院判決如下（乙○○、甲○○、丁○○○、
己○○另行審結）：
    主  文
丙○○、戊○○、庚○○、辛○○、壬○○、癸○○均無罪。
　　理  由
壹、檢察官起訴的犯罪事實及法條：
一、起訴事實：（經於民國94年1 月13日提出補充理由書更正，
    見審理卷第155頁）
    丙○○、戊○○、庚○○、辛○○、壬○○、癸○○，共同
    基於犯意之聯絡，於92年2月14日14 時許，在苗栗縣後龍鎮
    外埔漁港登船，未經許可，即出境至大陸地區福建省平潭島
    旅遊，約於同日19時許抵達上岸。再於次日7 時返回船上，
    於次日14時返抵外埔漁港。
二、起訴法條：
    國家安全法第6條第1項。
貳、檢察官所為的舉證：
一、共同被告乙○○、甲○○、丙○○、丁○○○、庚○○、辛○○、癸○○、壬○○於偵查中之供述。
二、中部地區巡防局岸巡32大隊外埔安檢所外埔籍全家福號於92
    年2月14日至15日進出港人員名冊。
、本院的判斷：
一、法律依據：
（一）刑事訴訟法第154 條第1 、2 項分別規定：被告未經審判
      證明有罪確定前，推定其為無罪；犯罪事實應依證據認定
      之，無證據不得認定犯罪事實。
（二）刑事訴訟法第301 條第1 項規定：行為不罰者，應諭知無
      罪之判決。
（三）最高法院89年度台上字第2373號判決指出：不能證明被告
      犯罪或其行為不罰者，依刑事訴訟法第301 條第1 項規定
      ，應諭知無罪之判決。故無罪之原因，可分為不能證明被
      告犯罪與行為不罰二種情形，前者係因被告被訴犯罪，尚
      缺乏確切之積極證據足以證明被告犯罪，基於證據裁判主
      義及無辜推定原則，自應諭知無罪之判決，以免冤抑；後
      者之行為不罰，除該行為具有阻卻違法性之事由，如依法
      令之行為，業務上之正當行為，正當防衛行為與緊急避難
      行為，及具有阻卻責任性之事由，如未滿14歲之人與心神
      喪失人之行為，而由法律明文規定不予處罰外，實務上，
      尚包括行為本身不成立犯罪，換言之，法院所確認被告之
      行為，在實體法上因未有處罰規定，而屬不罰行為之情形
      在內，亦皆應予判決無罪。
二、本案事實認定與證據取捨：
（一）被告丙○○、戊○○、庚○○、辛○○、壬○○、癸○○
      等6 人於92年2 月14日14時許，在苗栗縣後龍鎮外埔漁港
      登船，未經許可，即出境離開臺灣地區之事實，已經各該
      被告於偵查中坦白承認，與當時開船之共同被告乙○○於
      偵查中之供述相符，並有中部地區巡防局第32岸巡大隊92
      年5 月22日中32字第092D001671號函檢附外埔籍全家福號
      92年2 月14日至2 月26日之進出港人員名冊附在卷中，可
      以為證，故其事實應可認定。
（二）國家安全法第3 條第1 項規定：人民出入境，應向內政部
      警政署入出境管理局申請許可。未經許可者，不得出入境
      。依同法施行細則第2 條規定：本法所稱入出境，係指入
      出臺灣地區而言。又入出國及移民法第5 條第1 項規定：
      國民入出國，應向主管機關申請許可；未經許可者，不得
      出入國。但居住臺灣地區設有
      後，入出國不需申請許可。同法施行細則第2 條亦規定：
      本法所稱入出境，在國家統一前，係指入出臺灣地區而言
      。比較上述兩項法律規定可知，在目前國家尚未統一前，
      國民出入臺灣地區，須經主管機關許可；未經許可者，不
      得出入臺灣地區。違反者，兩項法律均分別設有刑事處罰
      （國家安全法第6 條第1 項、入出國及移民法第54 條）
      。但有關居住臺灣地區設有
      法施行1 年後，其出入臺灣地區是否須經許可，兩項法律
      規定即有衝突，亦即：依入出國及移民法規定，居住臺灣
      地區有
      國家安全法之規定，縱係居住臺灣地區設有
      其出入臺灣地區仍須經主管機關許可。由於入出國及移民
      法係於88年5 月28日由行政院以（88）台內字第20932 號
      函定於88年5 月21日施行，至89年5 月21日即施行滿1 年
      。而本件前述被告的行為，均係在92年2 月14日所為，已
      在入出國及移民法施行1 年後，又本件6 位被告經查又係
      均居住臺灣地區設有
      4 月4 日內戶司字第0940002192號書函在卷可為憑證（審
      理卷第200 頁），故本件6 位被告於92年2 月14日出境離
      開臺灣地區，究竟是否須經主管機關許可，即有上述兩項
      法律在適用上的衝突。
（三）以上述兩項法律之立法目的而言：國家安全法係為確保國
      家安全，維護社會安定而制定（該法第1 條第1 項參照）
      ；入出國及移民法之立法目的，亦有為確保國家安全而定
      （該法第1 條第1 項參照），故兩項法律實無普通法與特
      別法之區別，因而國家安全法與入出國及移民法相互間並
      無適用中央法規標準法第16條優先適用之餘地。但國家安
      全法關於上述入出境許可之規定，係早於76年7 月1 日即
      由總統以（76）華總（一）義字第2360號令制定公布，於
      76年7 月14日由行政院以（76）台內字第15651 號令定於
      76年7 月15日施行（當時「國家安全法」名為「動員戡亂
      時期國家安全法」）；相對的，入出國及移民法關於入出
      境許可之規定，如前所述，係於88年5 月28日由行政院函
      定於同月21日施行，其中關於臺灣地區設有
      臺灣地區無須申請許可之規定，更係遲至89年5 月21日施
      行。故依中央法規標準法第17條之規定：「法規對於某一
      事項規定適用者，其他法規修正後，適用修正後之法規」
      ，即所謂「後法優先前法」之同一事項法律衝突適用原則
      ，就臺灣地區設有
      關之事項，自應適用屬於後法之入出國及移民法第5 條第
      1 項（司法院大法官釋字第558 號解釋中劉鐵錚大法官不
      同意見書亦認為：自入出國及移民法第5 條第1 項但書規
      定，於89月5 月21日開始適用起，有
      需申請許可，依後法優先於前法之原則，早已無國家安全
      法第3 條第1 項之適用，見審理卷第30頁）關於違反該規
      定者，亦應適用入出國及移民法第54條所定之刑罰，而無
      適用國家安全法第6 條第1 項之餘地。
（四）承前二點所述，本件6 位被告於92年2 月14日出境離開臺
      灣地區，應適用入出國及移民法第5 條第1 項之規定，而
      不需申請許可。故如本院前述認定的事實，本件6 位被告
      出境離開臺灣，未經許可，在法律上根本為不處罰之行為
      ，起訴意旨未明辨上述入出國及移民法對於國家安全法之
      優先適用關係，直接認為被告涉犯國家安全法第6 條第1
      項之規定，不無誤會。
（五）再者，憲法第10條規定：人民有遷徙之自由。同法第23條
      規定，此項遷徙之自由，除為防止妨礙他人自由、避免緊
      急危難、維持社會秩序或增進公共利益所必要者外，不得
      以法律限制之。換言之，法律限制人民遷徙自由，仍以有
      正當目的以及必要性為其前提，始為憲法所許。而司法院
      大法官釋字第558 號解釋已經指出：國家安全法第3 條第
      1 項泛指人民入出境均應經主管機關許可，未區別國民是
      否於臺灣地區設有住所而有
      ，對於未經許可入境者，並依同法第6 條第1 項規定處3
      年以下有期徒刑、拘役或科或併科新台幣90000 元以下罰
      金，違反憲法第23條之比例原則，侵害國民得隨時返回本
      國之自由，國家安全法上揭規定，應自入出國及移民法之
      相關規定施行時起，不予適用。因此，本院認為：基於同
      一理由，在臺灣地區設有住所而有
      出境將造成國家司法權、國家安全等之危害（入出國及移
      民法第6 條第1 項各款參照），經依正當法律程序予以禁
      止出國，一律非經許可不得出境，並進一步地，對於未經
      許可出境者，依同法第6 條第1 項規定處以刑罰，應認已
      有違反憲法第23條之比例原則，侵害國民得隨時離去本國
      之自由遷徙權利之疑義。故如認本件仍應適用國家安全法
      第6 條第1 項規定判處被告罪刑，自應依司法院大法官釋
      字第371 號解釋，裁定停止訴訟程序，聲請司法院大法官
      解釋憲法。惟如前所述，本件依本院對於法律解釋之確信
      ，應適用入出國及移民法之相關規定，而認被告之行為不
      罰，乃依前述法律規定，逕為無罪判決，毋庸再行聲請解
      釋憲法，附帶在此說明。
（六）綜前所述，本件檢察官起訴被告6 人的行為，在法律上既
      應不罰，自應依前述法律規定，諭知無罪判決。
三、本件被告6 人，既應諭知無罪判決，被告丙○○、戊○○、
    庚○○、壬○○經合法傳喚無正當理由不到庭，即依刑事訴
    訟法第306 條，不待其陳述逕行判決。
據上論斷，應依刑事訴訴法第301 條第1 項、第306 條，判決如
主文。
本案經檢察官林映姿到庭執行職務。
中　　華　　民　　國　　94　　年　　4 　　月　　28　　日
                  刑事第三庭  審判長法　官　劉 興 浪
                                    法  官  林 卉 聆
                                    法  官  蔡 志 宏
以上正本證明與原本無異。
如不服本判決應於送達後10日內向本院提出上訴狀（應附繕本）
。
                                    書記官  楊 慧 萍
中　　華　　民　　國　　94　　年　　4 　　月　　28　　日
